臺灣高等法院民事判決　　　　　　　　94年度上更(一)字第80號
上　訴　人　宜蘭縣大同鄉公所
法定代理人　 陳傑麟
訴訟代理人　 陳為祥律師
複 代理 人　 施竣中律師
被 上訴 人　 乙○○
兼訴訟代理人 甲○○
上列當事人間請求返還土地事件，上訴人對於中華民國九十一年
八月二十日台灣宜蘭地方法院九十一年度上字八五三號第一審判
決提起上訴，經最高法院發回更審，本院於九十四年九月二十七
日言詞辯論終結，判決如下：
    主  文
原判決廢棄。
被上訴人乙○○應將坐落宜蘭縣大同鄉○○段二二九地號面積三
二、五００公頃之茶園交還上訴人。
被上訴人甲○○應將坐落宜蘭縣大同鄉○○段一四七地號面積三
０、五００公頃之茶園及同地段十九號基地內，如附圖所示Ａ部
分面積０、０一九八公頃、Ｂ部分面積０、０一三八公頃、Ｃ部
分面積０、０一一一公頃、Ｄ部分面積０、００三五公頃之製茶
工廠交還上訴人。
被上訴人乙○○及甲○○應各給付上訴人如附表所示金額，及均
自民國九十年二月九日起至清償日止按年息百分之五計算之利息
。
第一、二審及發回前第三審訴訟費用由被上訴人負擔。
本判決所命第二、三項給付，於上訴人分別供擔保新台幣捌拾柒
萬捌仟元、捌拾陸萬元後得假執行，但被上訴人乙○○如以新台
幣貳佰陸拾萬貳仟伍佰元、被上訴人甲○○如以新台幣貳佰伍
拾捌萬壹仟捌佰元為上訴人預供擔保，得免為假執行。
本判決所命第四項給付於上訴人分別供擔保新台幣玖萬元、柒萬
伍仟元後得假執行，但被上訴人乙○○如以新台幣貳拾柒萬元、
被上訴人甲○○如以新台幣貳拾萬元為上訴人預供擔保，得免
為假執行。
    事實及理由
一、上訴人起訴主張：上訴人於民國（下同）八十年一月間分別
    與被上訴人甲○○及乙○○簽訂「公共造產茶園委託管理合
    約書」，（下稱茶園合約）復於八十一年四月間與被上訴人
    甲○○簽訂「公共造產製茶工廠委託管理合約書」（下稱茶
    廠合約），將坐落宜蘭縣大同鄉○○段二二九地號面積三二
    、五００公頃、同段一四七地號面積三０、五００公頃之茶
    園（下稱系爭二二九地號、一四七地號），分別交由被上訴
    人乙○○及甲○○經營管理，約定期間自八十年元月十二日
    起到八十六年元月十一日止，為期六年。復於八十一年四月
    七日將同段十九號土地內，如附圖所示Ａ部分面積０、０一
    九八公頃、Ｂ部分面積０、０一三八公頃、Ｃ部分面積０、
    ０一一一公頃、Ｄ部分面積０、００三五公頃之製茶工廠交
    由甲○○經營管理，期間自八十一年四月一日起至上訴人公
    共造產茶園五九號標出之日止，契約均已有效成立。茶園部
    分，被上訴人除應每年分二期以春、秋季製品茶葉各五台斤
    繳納上訴人作為宣傳之用外，並應按年於七月二十日以前給
    付上訴人收益分收款，被上訴人甲○○部分為新台幣（下同
    ）二萬五千元，乙○○為三萬元，每逾一日加收滯納金千分
    之一。製茶工廠部分，應繳納上訴人之收益分收款為每月一
    千五百元，每年分二期於六月一日及十二月一日為給付，每
    逾十日加收滯納金百分之三。被上訴人二人長期放任茶園荒
    廢，被上訴人甲○○對於製茶工廠內之設備亦未善盡保養維
    護之責，令廠房及機具毀損殆盡。就茶園部分，甲○○自第
    五期起未繳納收益分收款，乙○○則自簽約後即未繳納。就
    製茶工廠部分，甲○○自始均未繳納。系爭茶園已於八十六
    年元月十一日屆期，不再續租。因被上訴人均有逾二期以上
    之收益分收款未繳納，經上訴人限期催告，被上訴人仍拒不
    繳納，上訴人已通知終止合約，依租賃物返還請求權及民法
    第七百六十七條之規定，被上訴人自應將茶園交還上訴人。
    製茶工廠部分亦經上訴人限期催告後，終止與被上訴人甲○
    ○之契約，依租賃物返還請求權，請求被上訴人甲○○亦應
    交還製茶工廠。此外，另依兩造契約及不當得利之法律關係
    ，請求被上訴人給付最近五年之收益分收款及滯納金如附表
    所示。爰本於租賃物返還請求權、民法第七百六十七條、茶
    園委託管理合約、不當得利之法律關係，求為命被上訴人乙
    ○○應將系爭二二九地號之茶園交還上訴人。被上訴人甲○
    ○應將系爭一四七地號之茶園及同地段十九號基地內，如附
    圖所示之製茶工廠交還上訴人。被上訴人乙○○及甲○○應
    各給付上訴人如附表所示金額，及均自起訴狀繕本送達翌日
    起至清償日止按年息百分之五計算利息之判決。（原判決駁
    回上訴人之訴。上訴人就敗訴部分全部上訴。）上訴聲明：
    (一)原判決廢棄。(二)被上訴人乙○○應將坐落宜蘭縣大同鄉○
    ○段二二九地號面積三二、五００公頃之茶園交還上訴人。
    (三)被上訴人甲○○應將坐落宜蘭縣大同鄉○○段一四七地號
    面積三０、五００公頃之茶園及同地段十九號基地內，如原
    判決附圖所示Ａ部分面積０、０一九八公頃、Ｂ部分面積０
    、０一三八公頃、Ｃ部分面積０、０一一一公頃、Ｄ部分面
    積０、００三五公頃之製茶工廠交還上訴人。(四)被上訴人乙
    ○○及甲○○應各給付上訴人如附表所示金額，及均自起訴
    狀繕本送達翌日起至清償日止按年息百分之五計算之利息。
    (五)上訴人願供擔保，請准宣告假執行。
二、被上訴人則以：系爭茶園之委託管理契約並未有效成立，本
    件承租土地種茶，有耕地三七五減租條例之適用，本件未依
    同法第二十六條規定調解調處而起訴，其訴為不合法。甲○
    ○另抗辯其與上訴人所訂茶園工廠之契約，係以茶園契約生
    效為要件，嗣茶園契約遲未核定生效，且上訴人並未將工廠
    點交與被上訴人使用，被上訴人從未使用該工廠。系爭茶園
    委託管理合約明載「報請宜蘭縣政府核定後實施。」上訴人
    竟反於系爭合約上客觀文字之記載而主張，非以縣府完成核
    定為生效之起算日，亦無應經法院認定之特別約定，非以縣
    府之核定為契約成立或生效之要件云云，委無可採。上訴人
    主張甲○○曾繳交製茶工廠及茶園租金五萬元，然其提出之
    傳票及收據，皆為上訴人片面製作之文書，且由其上所載，
    不能看出該等金額係甲○○所繳納。系爭茶葉工廠是否投保
    火災保險與本件無關。上訴人若確有派員親往茶園及製茶工
    廠考核視察，為何未行文知會被上訴人二人前往接受考核視
    察，且上訴人迄今並未舉證曾交付系爭茶園及製茶工廠與被
    上訴人，縱系爭茶園及製茶工廠於委託期間屬於正常使用狀
    態，又憑何證明係被上訴人所使用。至於上訴人主張系爭製
    茶工廠確已交付甲○○使用，已在甲○○管領之範圍內，否
    則工廠內之機器設備何以被移置到甲○○家中。然凡於甲○
    ○家中之物品，當然為甲○○或家人所有，若上訴人主張甲
    ○○家中之物品為其所有，理應舉證其說，徒託空言，焉足
    為採。上訴人可自行向電力公司變更電費通知單之通訊地址
    ，上訴人提出之電費通知單通訊地址固為甲○○之住所，此
    乃上訴人於訂約後依己意所為，其既未將製茶工廠交付甲○
    ○使用，理應將通訊地址予以更正。代繳電費帳號並非被上
    訴人甲○○之帳號，倘若系爭製茶工廠確已交付甲○○使用
    ，以製茶機器設備所耗費之巨大電量，焉有可能每二個月僅
    有七、八十餘元不等之電費等語，資為抗辯。答辯聲明：上
    訴駁回。(二)如受不利判決，願供擔保免為假執行。
三、上訴人主張：上訴人於八十年一月間分別與甲○○及乙○○
    簽訂茶園合約書，復於八十一年四月間與被上訴人甲○○簽
    訂茶廠合約書之事實，業據上訴人提出合約書為證，且為被
    上訴人所不爭執。又系爭工廠占有土地之面積，並經原法院
    現場勘驗並命地政機關測量，其中Ａ部分面積０．０一九八
    公頃、Ｂ部分面積０．０一三八公頃、Ｃ部分面積０．０一
    一一公頃、Ｄ部分面積０．００三五公頃，有複丈成果圖在
    ，堪信上訴人此部分之主張為真正。上訴人另主張：因被上
    訴人均有逾二期以上之收益分收款未繳納，經上訴人限期催
    告，被上訴人仍拒不繳納，上訴人已通知終止合約，本於租
    賃物返還請求權、民法第七百六十七條、茶園委託管理合約
    、不當得利之法律關係，求為命被上訴人應將茶園、製茶工
    廠交還上訴人，及給付不當得利等語，則為被上訴人所否認
    ，並以上開情詞置辯。是以本件兩造爭執要點即在於：本件
    是否屬三七五租約，起訴是否應經調解調處？上訴人分別與
    被上訴人二人所簽訂就系爭第一四七號及第二二九地號茶園
    合約是否有效成立？上訴人與被上訴人甲○○就第十九地號
    上之製茶工廠所簽訂之茶廠合約是否有效成立？上訴人依兩
    造契約及不當得利之法律關係請求被上訴人乙○○及甲○○
    應各給付上訴人如附表所示金額，是否有理由？茲析述如下
    。
四、本件是否屬三七五租約，起訴是否應經調解調處？
    按耕地租用，係指以自任耕作為目的，約定支付地租使用他
    人之農地者而言，土地法第一百零六條第一項定有明文，所
    稱農地參照同條例第二項之立法精神應包括漁及牧地在內。
    承租他人之非農、漁牧地供耕作之用者，既非耕地租用，自
    無耕地三七五減租條規定之適用（最高法院八十八年度台上
    字第一號判例參照）。本件松羅段一九、一四七、二二九地
    號土地均屬原住民保留地，使用分區均為「山坡地保育區」
    ，其中一四七、二二九地號土地之使用地類別為「林業用地
    」，地目為「林」，十九地號土地使用地類別則為「特定目
    的事業用地」，地目為「建」，均非耕地租用，自無耕地三
    七五減租條例規定之適用，無須經調解、調處程序。被上訴
    人辯稱上訴人起訴未經調解調處而不合法，並不可採。
五、上訴人分別與被上訴人二人所訂立就上開第一四七號及第二
    二九地號茶園合約是否有效成立？
  (一)被上訴人抗辯稱系爭茶園之委託管理契約並未有效成立。茶
    園合約明載「報請宜蘭縣政府核定後實施。」，系爭合約書
    於訂約後由原承辦人收回，承辦人員表示契約尚未經核定，
    且還未到法院公證前，先不要去動土地，等公證後會將契約
    書寄給被上訴人，惟被上訴人迄今均未收到契約書，乃信契
    約尚未生效等語。上訴人則主張：依系爭茶園合約第十五條
    規定之文義，簽約完成且合約正本已交付乙方，始將副本陳
    報縣府，並非以縣府之核定為契約成立或生效之要件，否則
    若縣府不為核定，而合約已完成簽訂並交付正本，豈不矛盾
    ？至於被上訴人主張原承辦人湯香谷曾表示契約應經核定後
    生效云云，因係有利被上訴人之事實，既經上訴人否認在案
    ，應由被上訴人負舉證責任等語。
  (二)按私文書經本人或其代理人簽名、蓋章或按指印或有法院或
    公證人之認證者，推定為真正，依民事訴訟法第三百五十八
    條第一項定有明文。上訴人主張兩造訂約，並提出契約書為
    證，被上訴人對有於契約上簽名之事實亦為自認，則依上開
    法律之規定，推定該契約之內容為真正。被上訴人否認契約
    已生效，辯稱：上訴人之承辦人湯香谷稱：契約還尚未報縣
    政府核定，且還未到法院公證前，先不要去動土地，等公證
    後會將契約書寄給被上訴人，惟被上訴人迄今均未收到契約
    書，故認契約尚未有效成立云云。惟按解釋契約，固須探求
    當事人立約時之真意，不能拘泥於契約之文字，但契約文字
    業已表示當事人真意，無須別事探求者，即不得反捨契約文
    字而更為曲解最高法院十七年上字第一一一八號著有判例可
    稽。查上訴人與被上訴人二人分別簽訂之茶園合約書第十五
    條，已訂明系爭合約自八十年元月十二日起生效，非以縣府
    完成核定為生效之起算日，亦無應經法院認證之特別約定，
    合約書後頁雖有「本合約乙式正本二份由甲、乙方各執乙份
    ，副本三份報請宜蘭縣政府核定後實施」文字，惟核其文義
    ，係簽約完成且合約正本已交付乙方，始將副本陳報縣府，
    顯非以縣府之核定為契約成立或生效之要件。被上訴人所辯
    顯與契約文意不符，自應由被上訴人就其主張負舉證責任。
    被上訴人始終不能舉證以實其說，執此抗辯，已非可採。
  (三)據原審依職權查詢宜蘭縣政府民政局簡倉梁表示：系爭契約
    書事前以空白契約報請縣府轉省府同意（見原審卷第一七○
    頁公務電話紀錄），上訴人主張：依簽訂當時台灣省政府制
    訂之「台灣省鄉鎮巿公所公共造產委託管理要點」，公共造
    產之委託經營應先報請縣政府核定，並副知台灣政府民政廳
    後，才能依同要點第十九點辦理公開招標或其他程序。嗣再
    報請縣政府核定，至於續約之情形，僅需層報台灣省政府民
    政廳備查即可，並無再經縣政府核定之必要。而本件茶園繼
    續委託經營事先已檢附計劃書及契約書草案報經宜蘭縣政府
    及台灣省政府同意照辦在案，上訴人依照已核定之計劃書及
    契約書修正案修改原契約書後，辦理與被上訴人之續約手續
    ，核諸上開要點之規定，並無再將契約書報請上級機關核定
    之必要等語。經查上訴人所主張之事實，業據提出「台灣省
    鄉鎮巿公所公共造產委託管理要點」為據，並有宜蘭縣政府
    提出該府八十府民行字一０六四號、台灣省政府七十九年十
    二月二十八日等函在卷可稽，證明本件茶園繼續委託經營事
    先已檢附計劃書及契約書草案報經宜蘭縣政府及台灣省政府
    同意照辦在案，上訴人並依照已核定之計劃書及契約書修正
    案修改原契約書，辦理與被上訴人之續約手續，自無再將契
    約書報請上級機關核定之必要。
  (四)又查被上訴人曾以八十九年十二月十六日第五二七、五二八
    號存證信函復上訴人，以系爭合約之性質屬三七五租約、原
    約定之租金過高為由，拒絕返還茶園（見原審卷第七六至八
    三頁），於該函中自始至終未曾提及系爭合約尚未生效之問
    題，證明被上訴人自認合約已成立並生效，系爭茶園且已交
    付被上訴人管理使用，否則何需履行調處程序？何來租金過
    高？被上訴人如何拒絕返還茶園？凡此均足以證明被上訴人
    所辯，係臨訟方編織之卸責之詞，不足採信。
  (五)原判決雖以承辦人湯香谷承辦系爭茶園及製茶工廠管理委託
    契約，合約期間承租人未繳納租金，卻未催繳，亦未終止合
    約，造成上訴人損失，而遭上訴人予以記過二次之處分，因
    而推論當係湯香谷認為契約尚未成立生效，始未積極催繳云
    云，惟查，湯香谷被記過之理由係因「合約期間承租人未繳
    納租金，卻未催繳，亦未終止合約」，此外，並不及於簽約
    手續之疏失，此為原審所認定之事實，顯見上訴人處分湯香
    谷時，係基於合約已成立並生效之確信，故而稱「合約期間
    」、「未繳納租金」、「未終止合約」，況直到本案起訴後
    ，被上訴人答辯狀尚辯稱本件屬三七五租約，要求先調解，
    足證在此之前被上訴人從未稱契約未生效（被上訴人至多僅
    辯稱沒有收到契約書，非契約未生效），是以上訴人追究湯
    香谷行政責任時，未將簽約手續不完畢列為行政疏失之理由
    ，原判決稱湯香谷認為契約尚未成立生效云云，顯有誤會。
  (六)查系爭茶園自始即由被上訴人或其家族經營管理，就此被上
    訴人於原審已自承：「被告（被上訴人）之祖先自早即開墾
    耕作系爭土地為茶園，並由被告等繼續經營，至七十四年間
    ，經原告通知該土地為原告管理，要求與被告訂立委託管理
    合約期間自七十四年一月十二日起至八十年元月十一日止」
    ，（見原審卷第二三五頁）而系爭二二九地號土地早於八十
    年前即已交由被上訴人乙○○管理，乙○○亦自認原本就在
    系爭茶園經營管理，本契約是續訂等語在卷（第一審卷第六
    五－六六頁）、並有七十四年元月十二日上訴人委託乙○○
    管理之合約書可稽（見原審卷第七四頁），被上訴人甲○○
    亦稱一四七地號茶園原來是由其舅舅潘財洲經管（見原審卷
    第二二九至三○頁），再由後述潘財洲於八十五年三月間代
    理甲○○向上訴人繳納部分租金，被上訴人甲○○亦自認曾
    繳納第一到四期的分收款等語（同上卷第六六頁），倘被上
    訴人甲○○未受茶園之交付，衡情豈願交付分收款。況且系
    爭一四七地號土地，上訴人原係出租與被上訴人之舅舅潘財
    洲，潘財洲期滿不願續租，始轉由甲○○承租。足可證明八
    十年間雙方續約時系爭二筆茶園已由被上訴人占有管領中，
    自無點交問題，依民法第九百四十六條第二項準用第七百六
    十一條第一項但書及第三項等規定，亦可認定已生占有移轉
    之效力，被上訴人辯稱換約後即不再經營使用云云，顯與常
    理有違，即非可採。
  (七)又查因被上訴人未依限繳納收益分收款，上訴人一再去函催
    繳，有存證信函及鄉公所公函多件在卷可稽（見原審卷第八
    四至九五頁），被上訴人接獲通知以來，未曾主張無耕作之
    事實，迨上訴人起訴後才改口稱簽約以來均不曾耕作，已難
    以採信。且上訴人曾為甲○○積欠茶園及製茶工廠之收益分
    收款，與被上訴人甲○○不斷協議，而於八十四年三月間由
    被上訴人甲○○之舅舅潘財洲代表，承諾全部茶園及製茶工
    廠積欠租金八萬六千元，其願先繳納五萬元，餘三萬六千元
    於春茶收成後於八十四年五月底繳清，經承辦人擬稿簽會潘
    財洲後，呈請當時鄉長核示，並有甲○○八十四年三月十四
    日繳納八十二、八十三年度收益分收款新台幣五萬元之繳納
    書可稽（見原審卷第一三四及二一三頁）。原判決雖以上開
    簽呈上載有「滯納金據當事人稱公所未給合約書不知如何繳
    納租金為由，拒絕繳納」，而採信被上訴人所辯係承辦人員
    令其先繳，嗣合約核定後即可無庸再繳納之說詞，並以簽呈
    上記載「據『承租關係人』稱先繳納五萬元」，非記載「承
    租人」，而認被上訴人抗辯合約未生效應堪採信云云，惟據
    證人顏錫松於本院證稱：「在八十三年十月我用公函催他們
    交租金，又過了三個月，我看到他的爸爸和弟弟來鄉公所辦
    事，我問他為何不繳租金，他弟弟（實際上為哥哥，證人誤
    為弟弟）符添德說他們沒有收到合約書，我們之間發生口角
    ，他們二人還要來打我，本來我想告他，下午潘財洲來繳了
    五萬元茶園的錢，我就不與他們計較，潘財洲說工廠租金三
    萬六在收成後再繳」等語。（見本院前審卷第一○七頁）與
    上開簽呈右下方潘財洲之親筆會簽，二者互核相符，證明當
    時係潘財洲前來繳納租金，簽內所稱承租關係人係指潘財洲
    ，復因潘財洲為甲○○舅舅，又是原來承租人，故以承租「
    關係人」稱之，況被上訴人甲○○已自認曾繳納第一到四期
    的分收款，有如前述，原審誤解該承租關係人係指甲○○，
    基於此一錯誤理解，而認被上訴人之抗辯為可採，顯有違誤
    。又查證人顏錫松上開證詞，被上訴人甲○○並不否認，僅
    澄清：「符添德是我哥哥，我所知道的是當時我哥哥與我爸
    爸去公所，他們要辦何事我不知道，公所的人討租金，我哥
    哥說租約都沒有給我們。」（見同上筆錄），坦承其父、兄
    確曾與顏錫松發生爭執，並明知「公所的人討租金」，證明
    甲○○的哥哥與爸爸確曾因租金問題與顏錫松發生爭執，則
    甲○○事後委請潘財洲前往繳納部分租金（甲○○坦承租金
    的錢是其所出，請潘財洲代為繳納，詳當日筆錄），自係明
    知公所催討而繳納，其事後辯稱係承辦人員令其先繳，嗣合
    約核定後即可無庸再繳納云云，並不實在。再由上開簽呈係
    先交待甲○○同意分期繳納租金，才另提及甲○○以公所未
    給合約書為由拒絕繳納滯納金，然其之所以爭執未收到合約
    書，目的是要免除滯納金，並非爭執未耕種茶園，由此足證
    茶園確實由其耕作。且查被上訴人甲○○除依照前述八十四
    年三月十四日簽呈給付茶園及製茶工廠租金五萬元外，另曾
    於八十二年三月三十日繳納茶園租金二萬五千元，有收入傳
    票及繳費收據可憑（見本院前審卷第三七頁）並為被上訴人
    甲○○所不爭執，益證甲○○確有耕種使用茶園及製茶工廠
    之事實。
  (八)又查宜蘭縣政府歷年來均對轄內各鄉鎮巿公所推行公共造產
    進行考核，八十六年度共有包括大同鄉在內之十個鄉鎮接受
    宜蘭縣政府之考核，考核結果大同鄉評定成績為六十一分，
    核定名次第八名，據考核評分表、成績考核清冊「具體事實
    欄」明載：「茶工廠及茶園作物應變更經營方式，且受委託
    經營者之欠繳租金，應積極催繳」（見本院前審卷第一二○
    至一二一頁），再據當時負責考核事宜之證人顏錫松證稱：
    當次考核是在八十六年夏天縣政府派人來，乙○○帶我們去
    看現場，證人即該次縣府考核小組成員林鳳娥亦稱：八十六
    年有去考核，沒有作紀錄，因為現場與事實相符（見本院前
    審卷第一○六至一○八頁），證明當時係被上訴人乙○○親
    自引導考核小組前往其經管之二二九地號茶園進行實地考查
    ，當時茶園確處於正常耕作狀態，故而有上述評分表上之得
    分及說明。原判決雖質疑上訴人若確實有派員親往茶園及製
    茶工廠考核視察，衡情應會以公文通知被上訴人云云，惟查
    ，宜蘭縣政府每年對轄內各鄉鎮巿公所推行公共造產進行考
    核，因各鄉鎮公共造產數量繁多，無法全數一一勘查，復為
    免各鄉鎮選擇性準備，而以臨時抽檢方式，隨機選擇勘查現
    場之目標，上訴人事先根本不知考核小組是否前往何處勘查
    現場，如何以公文通知被上訴人？況證人林鳳娥為上級公務
    員，並非上訴人職員，與本案無利害關係，豈有甘冒偽證刑
    責蓄意迴護上訴人之理？兩相比較，應以證人所述較可採信
    。
  (九)再者，上訴人曾於八十八年三月間為辦理所轄公共造產（原
    住民保留地）現況調查而派員履勘現場，發現系爭由甲○○
    經管之一四七地號茶園上仍有種植約０．一公頃之茶園，外
    觀即可看出係有人經營之茶園，非屬荒廢，並予拍照存證（
    見原審卷第一三一至一三二頁），證人司明國亦稱：這個茶
    園是我在接辦公共造產時作的，照片是我自己拍的，這沒有
    整片，是一部分，當時確實有人在施作，至於何人做的我不
    知道（見本院前審卷第一○六頁）經查司明國與甲○○並無
    利害糾葛，所言應屬真實可採，此為司明國公務上製作之文
    書，依民事訴訟法第三百五十五條第一項規定，應推定為真
    正，況該文書製作當時尚未預見本件訴訟及被上訴人訴訟上
    之抗辯，益見其內容之屬真實可採。
  (十)況查系爭上訴人與被上訴人甲○○間之茶園委託管理合約訂
    於八十年元月，二造間之製茶工廠委託管理合約則訂於八十
    一年四月，二者相隔一年三個月，若茶園委託管理合約有其
    所稱之不生效且未耕作之情形，被上訴人豈可能事後又接受
    上訴人之委託管理系爭製茶工廠？
  (十一)原判決以證人顏錫松任職於上訴人，當時且職司系爭案件之
    催討工作，其證詞本難期公允，其同僚湯香谷已因承辦本案
    不力而遭記過處分，如上訴人就本件未獲勝訴判決，惟恐自
    己亦受牽連，因而認其證詞為不可採。惟查，上訴人係在八
    十九年間對本案進行檢討，釐清歷任承辦人辦理情形，發現
    全案癥結在於原承辦人湯香谷於合約期間承租人未繳納租金
    ，卻未催繳亦未終止合約，而予以記過二次處分，其餘接任
    人員並無疏失，故無行政責任可言，且湯香谷遭記過之理由
    係因未催繳租金亦未終止合約，與本件訴訟之勝負無關。況
    顏錫松八十三年間因兼辦公共造產業務而接手本案，因積極
    催討，而與被上訴人甲○○之父、兄發生爭執，甲○○始繳
    納五萬元租金，而早在本案起訴以前，顏錫松即已調任他職
    ，不再兼辦公共造產業務，公務人員之懲戒或懲處，必須依
    照法定程序，顏錫松兼辦本案既無疏失，則不論本件訴訟結
    果如何，均無因而遭受處分之可能，原判決臆測顏錫松惟恐
    本件未獲勝訴判決其自己亦受牽連，顯與事實不符，不足為
    被上訴人有利之認定。綜上，系爭二座茶園已分別交付被上
    訴人乙○○及甲○○管理使用，被上訴人並有耕作之事實，
    應堪認定。
六、關於上訴人與甲○○就第十九地號上之製茶工廠所簽訂之製
    茶工廠合約是否有效成立？
  (一)上訴人主張與被上訴人甲○○簽訂製茶工廠合約書之事實，
    業據上訴人提出合約書為證，並為被上訴人甲○○所不爭執
    ，兩造間就此部分之契約，已因意思表示合致而成立。上訴
    人主張系爭茶業工廠已交付被上訴人甲○○管理使用，則為
    被上訴人甲○○所否認，並辯稱：因廠內仍有一些器具，故
    當時向承辦人員表示，如果茶園契約下來，連同茶園一併點
    交云云。惟查：系爭製茶工廠合約係「八十一年四月七日」
    簽署，而依合約第三條約定：「本合約書經雙方簽章後即生
    效力。」，第一條約定「受委託管理人經營期間自八十一年
    四月一日」開始起算，換言之，經營期間係由合約簽署之日
    回溯起算，足見系爭製茶工廠在雙方簽約前即已交付被上訴
    人甲○○管領，並於雙方簽章後即生效。
  (二)又查上訴人曾派員於八十九年一月十一日清點系爭製茶工廠
    之機器設備，發現原置放工廠內的殺菁機、翻茶乾燥機及乾
    燥機各乙台均被移置到被上訴人甲○○住宅，有宜蘭縣政府
    九十一年十二月二十四日函復本院所檢送八十九年一月十一
    日系爭製茶工廠機器設備清點紀錄乙份在卷可稽（見本院前
    審卷第七十三頁以下），甲○○雖辯稱那些機具本來就是他
    家的云云，惟上開清點紀錄附表所載分類編號0000000-0殺
    菁機、0000000-0翻茶乾燥機及乾燥機，其名稱、分類編號
    、購置時間、特徵說明、金額、最低耐用年限等，與宜蘭縣
    大同鄉公所財產分類明細帳所載均相同（見本院前審卷第一
    一八至一一九頁），可證上開機器均為上訴人財產。再據當
    日會同清點之人員司明國證稱：「甲○○沒有去，他家有一
    個老老的人讓我們進到他家，我們是先到工廠，後去他家，
    我們有在他家拍照，確實是有人帶我去拍照。他家的地址我
    現在記不清楚。卷內七十八頁照片下的壹台乾燥機在他家。
    當時有個老老的人應該是甲○○的爸爸，他說是從工廠搬回
    來的。本院卷七十四頁的這些清單上面的財產都是鄉公所的
    財產」（見本院前審卷第一○五頁）。顏錫松證稱：我們當
    時去看茶葉工廠，他爸爸帶我們去，我們認識他的爸爸，是
    他爸爸帶我們去點機具（見本院前審卷第一○六、一○七頁
    ）。許惠萍證稱：「我們有會同去清點，我們認定甲○○家
    裡的東西是公所的，是當天清點時，有一個老人說那些東西
    都是我們公所的財產。當時是內部做清點，沒有發通知，據
    了解是有人通知他，那人是誰我不知道，（那個老人）印象
    中據說是甲○○家屬，老人有說東西是公所的（見本院前審
    卷第一三八頁）。三人所述相符，且三人均為公務員，與甲
    ○○亦無利害紛葛，渠等證言自可信為真正，況依常理言，
    若非甲○○或其家屬指引，外人如何知悉其家中置有上開機
    器？由此可證系爭製茶工廠確已交付甲○○使用，已在甲○
    ○管領範圍內，否則工廠內之機器設備何以會被移置到甲○
    ○家中？
  (三)又查被上訴人甲○○庭呈系爭製茶工廠之用電電費代繳帳單
    （見本院前審卷第九七頁），承認一直有代繳電費，再由其
    上記載代繳人之通訊地址「大同鄉○○路十四號」，即甲○
    ○之住所，益證製茶工廠確已交付甲○○使用，否則為何甲
    ○○願意代繳電費？再據台灣電力公司宜蘭區營業處函復本
    院稱：「該戶於八十五年十月辦理增列通訊地址為：大同鄉
    ○○路十四號，惟資料逾保存年限，已予銷毀。依本處電腦
    尚存資料查得該戶九十年五月至九十一月繳費紀錄皆在郵局
    存簿儲金帳戶扣帳。上述期間代繳訖收據皆寄往該通訊地址
    。「WTOO」為郵局存簿儲金扣繳戶區。該代繳電費帳號於八
    十八年三月二十六日辦理；九十一年四月二十四日取消郵局
    存簿儲金代繳電費。」被上訴人甲○○亦坦承：該帳號是我
    爸爸的帳號，收電費的人跟我說他去鄉公所收錢，鄉公所的
    人跟他說已經租出去了，叫他來跟我們收，因為只有幾十元
    而已，所以我就繳了（見本院前審卷第一四四、一四五頁）
　  ，證明甲○○係明知有租約的情況下主動以其父親的郵局帳
    號繳納系爭製茶工廠的電費，並增列其住處為電費繳訖收據
    之通訊處，縱使後來電費很低，應是製茶不敷成本，被上訴
    人停止製茶所致，亦可能是被上訴人將製茶工廠內機器移置
    他處操作（如前所述）之結果，不能以此推論八十一年點交
    製茶工廠時之情形，更不能依此推論製茶工廠沒有點交。
  (四)上訴人曾於八十六年間經鄉民代表會議決議通過辦理系爭茶
    葉工廠火災保險續保事宜（見本院前審卷第三九、四十頁）
    ，證明當時茶葉工廠確處於正常使用狀態，否則上訴人不必
    續保，保險公司亦不會同意續保。足見系爭製茶工廠確已交
    付被上訴人甲○○管理使用。
七、綜上，系爭三份公共造產茶園及製茶工廠之委託經營合約，
    均已合法成立並生效，系爭茶園及製茶工廠且均已交付被上
    訴人管理使用，被上訴人後來未按時除草、淺耕、深耕、剪
    枝及善盡保養維護製茶工廠內設備并隨時維持運轉使用狀態
    之責任，上訴人原得依約終止合約，且系爭二份茶園之委託
    管理契約已於八十六年元月十一日屆期，上訴人已表示不再
    續租，復因被上訴人均有逾二期以上之收益分收款未繳納，
    經上訴人限期催告，仍拒不繳納，上訴人已於八十九年十二
    月七日通知終止合約，被上訴人於八十九年十二月八日收受
    （見原審卷第二八至三十頁），合約既已期限屆滿或依法終
    止，被上訴人應將茶園交還上訴人。製茶工廠部分亦因被上
    訴人甲○○簽約以來均拒絕繳納收益分收款，已逾二期以上
    ，經上訴人限期催告，仍拒不繳納，上訴人於八十九年九月
    三十日通知終止合約，被上訴人於八十九年十月五日收受（
    見原審卷第二四二頁及二八四至二八五頁）是上訴人亦得請
    求被上訴人甲○○交還製茶工廠。從而，上訴人主張本於租
    賃物返還請求權或所有物返還請求權請求被上訴人返還茶園
    及茶葉工廠，為有理由，應予准許。
八、上訴人依兩造契約及不當得利之法律關係請求被上訴人乙○
    ○及甲○○應各給付上訴人如附表所示金額，是否有理由？
    又查，被上訴人尚有收益分收款及滯納金等未繳納。茶園部
    分，被上訴人除應每年分二期以春、秋季製品茶葉各五台斤
    繳納原告作為宣傳之用外，並應按年於七月二十日以前給付
    上訴人收益分收款，被上訴人甲○○部分為二萬五千元，乙
    ○○為三萬元，每逾一日加收滯納金千分之一。製茶工廠部
    分，應繳納上訴人之收益分收款為每月一千五百元，每年分
    二期於六月一日及十二月一日為給付，每逾十日加收滯納金
    百分之三，為被上訴人所不爭執。合約期滿或終止後，被上
    訴人逾期不交還並無權占用系爭茶園、製茶工廠，妨害上訴
    人之使用收益，上訴人本於兩造契約及不當得利法理主張權
    利，請求被上訴人給付如附表所示金額（計算式詳如附表）
    ，亦有理由，應予准許。
九、綜上所述，上訴人主張本於租賃物返還請求權或所有物返還
    請求權請求被上訴人返還茶園及茶葉工廠，本於兩造契約及
    不當得利法理主張權利，請求被上訴人給付如附表所示金額
    ，均為有理由，應予准許。原審為上訴人敗訴之判決，尚有
    未洽。上訴意旨指摘原判決不當，求予廢棄改判，為有理由
    。爰由本院予以廢棄改判，如主文第二、三、四項所示。又
    本判決所命第二、三、四項給付部分，兩造均陳明願供擔保
    宣告准免假執行，經核均無不合，爰分別酌定相當擔保金額
    准許之。
十、本件事證已臻明確，兩造其餘之攻擊防禦方法及所提之證據
    ，經審酌後認均無礙判決之結果，爰不予一一論述。
十一、據上論結，本件上訴為有理由，爰依民事訴訟法第四百五
      十條、第七十八條、第八十五條第一項前段、第四百六十
      三條、第三百九十條第二項、第三百九十二條第二項，判
      決如主文。
中　　華　　民　　國　　94　　年　　10　　月　　11　　日
                  民事第三庭審判長法　官  林敬修
                                  法　官  劉勝吉
　　　　　　　　　　　　　　      法　官  藍文祥
正本係照原本作成。
如不服本判決，應於收受送達後20日內向本院提出上訴書狀，其
未表明上訴理由者，應於提出上訴後20日內向本院補提理由書狀
（均須按他造當事人之人數附繕本）上訴時應提出委任律師或具
有律師資格之人之委任狀；委任有律師資格者，另應附具律師資
格證書及釋明委任人與受任人有民事訴訟法第466條之一第一項
但書或第二項（詳附註）所定關係之釋明文書影本。
中　　華　　民　　國　　94　　年　　10　　月　　12　　日
　　　　　　　　　　　　　        書記官  顧倪淑貞
附註：
民事訴訟法第四百六十六條之一（第一項、第二項）：
對於第二審判決上訴，上訴人應委任律師為訴訟代理人。但上訴
人或其他法定代理人具有律師資格者，不在此限。
上訴人之配偶、三親等內之血親、二親等內之姻親，或上訴人為
法人、中央或地方機關時，其所屬專任人員具有律師資格並經法
院認為適當者，亦得為第三審訴訟代理人。
